臺灣高等法院民事判決　　　　　　　　99年度上易字第1105號
上　訴　人　陳炳文
被上　訴人　姚雅慧
上列當事人間返還不當得利事件，上訴人對於中華民國99年10月
14日臺灣桃園地方法院99年度訴字第1339號第一審判決提起上訴
，本院於民國100 年3月1日言詞辯論終結，判決如下：
    主  文
原判決關於駁回上訴人後開第二項之訴部分，及訴訟費用之裁判
均廢棄。
被上訴人應給付上訴人新台幣伍萬伍仟伍佰捌拾伍元，及自民國
九十九年八月六日起至清償日止按年息百分之五計算之利息。
其餘上訴駁回。
第一、二審訴訟費用，由被上訴人負擔百分之六，餘由上訴人負
擔。
    事實及理由
一上訴人起訴主張：伊之前妻莊麗英持以伊名義簽發之支票，向
  被上訴人借款共計新臺幣（下同）1,350,000 元，經伊同意代
  為清償，並自民國（下同）92年11月23日起陸續清償完畢，但
  被上訴人繼續超收929,172 元，爰依不當得利法律關係，請求
  被上訴人給付929,172 元，及自93年4月1日起至清償日止按週
  年利率12% 計算之利息等語。被上訴人則否認超額受償。原審
  駁回上訴人之訴，上訴人不服，提起上訴，聲明求為：(一)原判
  決廢棄；(二)被上訴人應給付上訴人929,172 元，及自93年4月1
  日起至清償日止按年息12% 計算之利息。被上訴人則答辯聲明
  ：上訴駁回。
二兩造不爭執之事實：
(一)被上訴人持有以上訴人名義簽發之如附表一所示支票，據以聲
  請原法院於93年3 月17日對上訴人核發93年度促字第5745號支
  付命令（命上訴人給付被上訴人1,350,000 元，及自附表一所
  示利息起算日起至清償日止按年息6%計算之利息，並賠償督促
  程序費用1,000元，下稱系爭支付命令），系爭支付命令於93
  年6月14日確定。
(二)被上訴人於93年10月22日持系爭支付命令聲請強制執行（案號
  ：原法院93年度執字第26779 號），因執行金額不足清償執行
  債權，經原法院於94年9 月28日核發債權憑證（內載執行內容
  為系爭支付命令所命上開給付，及執行費用15,368元。下稱系
  爭債權憑證）。
(三)被上訴人於97年3月27日持系爭債權憑證聲請強制執行（案號
  ：原法院97年度司執字第19109號），嗣於97年12月19日撤回
  執行聲請。
(四)被上訴人於98年1月12日持系爭債權憑證聲請強制執行（案號
  ：原法院98年度司執字第2855號），嗣於99年7月27日撤回執
  行聲請。
(五)上訴人對於原法院98年度司執字第2855號強制執行事件，提起
  債務人異議之訴，經原法院以98年度訴字第1082號判決駁回上
  訴人之訴，上訴人提起上訴，經本院以98年度上易字第1173號
  判決駁回其上訴。
三關於上訴人清償被上訴人之日期、金額部分，得心證之理由：
(一)上訴人提出存款明細（原審卷第21至39頁），主張其清償被上
  訴人如下：93年6月4日4,170元、93年6月30日2,560元、93年8
  月5日1,860元、93年9月6日2,560元、93年10月11日1萬元、93
  年11月10日1 萬元、93年12月9日1萬元、94年1月12日1萬元、
  94年3月15日1萬元、94年4月20日1萬元、94年5月25日1萬元、
  94年6月27日1萬元、94年7月26日5千元、94年8月24日5千元、
  94年9月26日1萬元、94年10月24日1萬元、94年11月24日1萬元
  、94年12月24日1 萬元、95年1月23日1萬元、95年2月23日1萬
  元、95年3月23日1萬元、95年4月23日1萬元、95年5月23日1萬
  元、95年6月25日1萬元、95年7月23日1萬元、95年8月28日1萬
  元、95年9月27日1萬元、95年10月30日1萬元、95年11月27日1
  萬元、95年12月31日1萬元、96年1月31日1萬元、96年3月2日1
  萬元、96年4 月1日1萬元、96年5月1日1萬元、96年6月4日1萬
  元、96年7 月3日1萬元、96年8月30日1萬元、96年10月1日5千
  元、96年10月29日5千元、96年11月30日5千元、96年12月29日
  5千元、97年1月30日5千元、97年3月31日5千元、97年4月30日
  5千元、97年6月1日5千元、97年7月23日1萬元、97年8月31日5
  千元、97年10月23日5千元、98年10月6日1萬元、98年11月6日
  1萬元、99年2月22日2萬元、99年3月22日1萬元、99年4月22日
  1萬元、99年5月24日1萬元、99年6月22日2萬元、99年7月15日
  38,850元等語，為被上訴人所不爭執，堪予採信。
(二)上訴人主張：伊於99年7月24日匯35萬元、於99年7月27日匯85
  萬元給被上訴人以為清償等語，為被上訴人自認（本院卷第33
  頁反面），堪予採信。
(三)上訴人主張：伊同意被上訴人領取伊在原法院98年度存字第25
  79號提存事件之提存擔保金162,000 元以為清償，經被上訴人
  於99年8月5日具領（案號：原法院99年度取字第1268號）等語
  ，有本院調取各該事件卷宗可稽，並為被上訴人所不爭執，堪
  予採信。
(四)上訴人主張：伊另以現金清償如下：92年11月23日5萬元、92
  年12月2日8萬元、92年12月12日3萬元、92年12月23日3萬元、
  93年1 月3日3萬元、93年1月11日3萬元、93年1月18日3萬元、
  93年2 月2日8萬元、93年2月11日3萬元、93年2月22日3萬元、
  93年3 月3日8萬元、93年3月12日3萬元、93年3月23日3萬元、
  93年4 月2日7萬元、93年4月13日3萬元、93年4月24日2萬元、
  93年5 月3日7萬元、93年5月15日2萬元、93年5月26日1萬元、
  被上訴人強迫伊去卡拉OK店唱歌，支付消費款700元、96年2月
  28日1萬元、96年3月31日1萬元、96年4月30日1萬元、96年5月
  31日1萬元、96年6月30日1萬元、97年2月28日5千元、99年7月
  27日264,298 元云云，為被上訴人否認，應由上訴人就其主張
  事實之真正，負證明之責。惟查，上訴人提出清償明細（本院
  卷第38頁），係其個人之記載，未經被上訴人簽認，不能據以
  證明其主張之事實為真正。上訴人復未提出其他證據以實其說
  ，其上開主張難以採信。
(五)上訴人主張：被上訴人在存摺中記載「45萬＋20萬＋30萬＝95
  萬，已還15萬＋10萬」、「共還25萬＋18萬」，此與附表一編
  號2、5支票退票面額共計50萬元吻合，可證伊之債務餘額為52
  萬元云云，並提出存摺為證（原審卷第10頁）。惟被上訴人否
  認上開文句與兩造間之債務有關。且該文句所示餘額52萬元，
  與附表一編號2、5支票退票面額50萬元，有2萬元之差距，難
  謂吻合。上訴人復未舉證證明上開記載與兩造間債務之關係，
  其此部分主張委無可取。
(六)上訴人主張：被上訴人未提示附表一編號3、4、5 支票，可見
  伊已清償該三紙支票面額共計850,000 元云云。惟查，上訴人
  自承其於92年11月21日被宣告為拒絕往來戶等語，則被上訴人
  即令向付款銀行提示，亦無兌現之可能，故尚難以被上訴人未
  提示，推斷上訴人已清償票款。上訴人復未舉證證明其於何時
  及如何清償上述票款，其此部分主張亦非可採。
四按對於一人負擔數宗債務而其給付之種類相同者，如清償人所
  提出之給付，不足清償全部債額時，由清償人於清償時，指定
  其應抵充之債務。清償人不為前條之指定者，依下列之規定，
  定其應抵充之債務：(一)債務已屆清償期者，儘先抵充。(二)債務
  均已屆清償期或均未屆清償期者，以債務之擔保最少者，儘先
  抵充；擔保相等者，以債務人因清償而獲益最多者，儘先抵充
  ；獲益相等者，以先到期之債務，儘先抵充。(三)獲益及清償期
  均相等者，各按比例，抵充其一部。依上開規定抵充債務者，
  清償人所提出之給付，應先抵充費用，次充利息，次充原本。
  民法第321 條、第322條、第323條，分別定有明文。查系爭債
  權憑證所示上訴人對於被上訴人負擔之數宗債務，其給付之種
  類相同，且均無擔保，上訴人為清償行為時，並無證據顯示其
  曾指定應抵充之債務，自應依上開規定，定應抵充之債務如附
  表二所示，據此可知上訴人於99年8 月5日支付162,000元予被
  上訴人，超出債務餘額55,585元，被上訴人確有超額受償
  55,585元情形。至於上訴人主張被上訴人另超額受償873,587
  元（929,172-55,585），則未經上訴人舉證以實其說，難以憑
  採。
五按無法律上之原因而受利益，致他人受損害者，應返還其利益
  ，又受領人於受領時，知無法律上之原因者，應將受領時所得
  之利益附加利息，一併償還，民法第179條前段、第182 條第2
  項，分別定有明文。次按應付利息之債務，其利率未經約定，
  亦無法律可據者，週年利率為5%，民法第203 條亦定有明文。
  查上訴人已清償其對被上訴人之全部債務後，被上訴人對上訴
  人之債權即消滅，被上訴人於99年8月5日又超額受領55,585元
  ，自係無法律上之原因而受利益，致上訴人受損害，則上訴人
  依上開規定，請求被上訴人返還不當得利益55,585元，及自99
  年8月6日起至清償日止按年息5%計算之利息部分，為有理由，
  應予准許，超過部分之請求為無理由，應予駁回。
六綜上所述，上訴人本於不當得利法律關係，請求被上訴人給付
  55,585元，及自99年8月6日起至清償日止按年息5%計算之利息
  部分，為有理由，應予准許。逾此所為請求，為無理由，應予
  駁回。原審就上開應准許部分，為上訴人敗訴之判決，尚有未
  洽，上訴意旨求予廢棄改判，為有理由，爰由本院予以廢棄改
  判如主文第2 項所示。至於上訴人之請求不應准許部分，原審
  為上訴人敗訴之判決，並無不合，上訴意旨求予廢棄改判，為
  無理由，應駁回其上訴。
七兩造其餘攻擊、防禦方法及提出之證據，經本院審酌後，認於
  判決結果無礙，爰不一一論述。
八據上論結，本件上訴為一部有理由，一部無理由，依民事訴訟
  法第450 條、第449條第1項、第79條，判決如主文。
中    華    民    國   100    年    3     月    22    日
                  民事第四庭
                        審判長法  官  張劍男
                              法  官  彭昭芬
                              法  官  翁昭蓉
正本係照原本作成。
不得上訴。
中    華    民    國   100    年    3     月    23    日
                              書記官  張淑芬
附表一
┌──┬──────┬───┬──────┬─────┐
│編號│  發票日    │面額  │利息起算日  │支票號碼  │
├──┼──────┼───┼──────┼─────┤
│１  │92年11月15日│30萬元│92年11月17日│GC0000000 │
├──┼──────┼───┼──────┼─────┤
│２  │92年12月20日│20萬元│92年12月22日│EC206048  │
├──┼──────┼───┼──────┼─────┤
│３  │92年12月31日│45萬元│92年12月31日│GC0000000 │
├──┼──────┼───┼──────┼─────┤
│４  │92年12月31  │10萬元│92年12月31日│GC0000000 │
├──┼──────┼───┼──────┼─────┤
│５  │93年1月15日 │30萬元│93年1月15日 │GC0000000 │
└──┴──────┴───┴──────┴─────┘